最高法院民事判決　　　　　　　　　　　　　　　八十六年度台上字第三八六四號
　　上 訴 人　甲○○
　　被上訴人　乙○○
右當事人間請求確認債權不存在事件，上訴人對於中華民國八十六年三月五日臺灣高
等法院第二審判決（八十五年度上字第一六一○號），提起上訴，本院判決如左：
    主  文
上訴駁回。
第三審訴訟費用由上訴人負擔。
    理  由
本件上訴人主張：被上訴人前以受讓訴外人高亮一新臺幣（下同）三百零八萬三千元
之債權（包括二十萬元、五十萬元借據二張及支票八張）聲請拍賣伊所有坐落桃園縣
龜山鄉○○○段嶺腳小段一九－二號土地，經臺灣桃園地方法院（下稱桃園地院）民
事執行處以八十三年度民執二字第三五八一號強制執行事件執行在案，其間被上訴人
又持前開借據、支票向該院聲明參與分配，並重複計算利息及遲延利息，經伊清償而
報結。被上訴人明知其債權已因清償而消滅，竟仍持上開二紙借據向臺灣臺北地方法
院（下稱臺北地院）起訴，請求伊返還借款七十萬元本息，嗣並持該臺北地院八十三
年度訴字第三七三四號民事判決書聲請桃園地院再度執行伊之財產，經該院以八十四
年度執字第三六四四號執行事件實施強制執行，於法自有未合。退而言之，上開借款
縱未返還，伊於前述執行事件已就利息部分為時效之抗辯，被上訴人重複計算利息及
遲延利息，伊誤為清償，被上訴人亦獲有不當得利，伊得以之與本件借款相抵銷等情
，求為確認被上訴人對上訴人之七十萬元債權不存在之判決。
被上訴人則以：上訴人於民國六十八年九月二十七日及同年月二十九日與高亮一訂立
最高限額抵押權設定契約書，同年月二十九日先向高亮一借得一百四十萬元，嗣先後
於六十九年三月二十六日及同年四月十一日再向高亮一借得五十萬元與二十萬元，均
分別立有借據，後二筆借款即為系爭之七十萬元債權，並無重複可言。第一筆借款一
百四十萬元連同利息，雖由上訴人於伊實行抵押權時清償完畢，惟系爭債權並未受清
償，伊遂另訴請臺北地院判決給付，上訴人於訴訟中亦承認借得該二筆款項。上訴人
於前開強制執行程序雖曾對利息及遲延利息提出時效抗辯，且聲明不願支付違約金，
惟嗣又放棄抗辯而自願如數清償，縱其無給付之義務，依民法第一百八十條第三款規
定，仍不得請求返還等語，資為抗辯。
原審審理結果以：查上訴人雖於桃園地院八十三年度執字第三五八一號拍賣抵押物執
行事件中曾向被上訴人清償三百四十二萬九千五百四十七元，惟其清償者係上訴人於
六十八年九月二十九日向高亮一所借之本金一百四十萬元及其利息八十四萬一千九百
九十四元、遲延利息八十四萬一千九百九十四元、違約金三十三萬六千七百九十七元
與該執行事件執行費八千七百六十二元，並不含本件七十萬元借款在內，經調閱該拍
賣抵押物執行案卷查明。被上訴人雖曾提出五十萬元及二十萬元借據各一紙聲明參與
分配，惟因無執行名義且經債務人提出異議，而未列入分配，亦有桃園地院八十三年
十一月十八日民事執行處通知一紙附參與分配卷可稽。次查上訴人雖於上開執行程序
曾對利息及遲延利息提出時效抗辯，且聲明不願支付違約金，惟嗣後又如數清償，縱
被上訴人就利息及遲延利息有重複計算或超過請求權時效之情形，而上訴人無給付之
義務，惟按因清償債務而為給付，於給付時明知無給付之義務者，不得請求返還，民
法第一百八十條第三款定有明文，上訴人既抗辯於先，復自願清償於後，自難諉為不
知其無給付之義務，則其主張被上訴人係不當得利，並主張與系爭借款債權抵銷，即
無足取。本件被上訴人對上訴人之七十萬元借款債權係受讓自高亮一，是被上訴人對
上訴人確有該借款債權存在，此有抵押權設定借貸契約、抵押權設定契約書及臺北地
院八十三年度訴字第三七三四號民事判決可稽。上開強制執行事件係於八十三年十一
月二十三日終結，被上訴人則於同年十一月三十日起訴請求清償借款，上訴人果於該
強制執行程序清償系爭七十萬元債務，自可在訴訟程序中提出抗辯，乃其竟於該訴訟
程序自認有七十萬元借款債務，而事隔二年餘，始於本件訴訟再行爭執該七十萬元業
已清償，顯無足採。從而上訴人請求確認被上訴人系爭七十萬元債權不存在，為無理
由，應予駁回，因而維持第一審所為上訴人敗訴之判決。查上訴人主張系爭借款債務
因清償而消滅部分，係發生於台北地院八十三年度訴字第三七三四號確定判決言詞辯
論終結前，依法應受該確定判決效力之拘束，不得於判決確定後主張之。至以被上訴
人應返還不當得利而與系爭借款債務互為抵銷部分，查桃園地院民事執行處於八十三
年十一月十八日以桃院義民執二字第三五八一號通知上訴人繳交執行案款，其主旨係
記載：「請於收受本通知之次日起五日內依債權人所陳報之債權計算書所載金額加計
本案執行費八七六二元應補繳新臺幣0000000元，逾期未繳，則繼續本案之執
行。」等語，有上訴人提出之該通知影本可稽（見原審卷第五十三頁），則原審認定
上訴人縱無給付之義務，其於提出時效抗辯後，仍依該通知清償，係明知無給付之義
務而為給付，依民法第一百八十條第三款規定，不得請求返還，因而為上訴人敗訴之
判決，洵無違誤。上訴論旨，猶執陳詞就原審取捨證據、認定事實之職權行使，指摘
原判決不當，聲明廢棄，難謂有理由。
據上論結，本件上訴為無理由，依民事訴訟法第四百八十一條、第四百四十九條第一
項、第七十八條，判決如主文。
中      華      民      國    八十六    年     十二     月    三十一    日
                              最高法院民事第六庭
                                  審判長法官  蕭  亨  國
                                        法官  吳  正  一
                                        法官  楊  隆  順
                                        法官  陳  淑  敏
                                        法官  黃  義  豐
      右正本證明與原本無異
                                              書  記  官
中      華      民      國    八十七    年      一      月     十五     日
